臺灣高等法院高雄分院民事判決　九十年度重上字第一０九號
　　　上　訴　人　　先輝工程有限公司
?
　　　法定代理人　　甲○○
　　　訴訟代理人　　乙○○
　　　　　　　　　　許再定律師
　　　複　代理人　　李偉如律師
　　　被　上訴人　　東弘營造有限公司
　　　法定代理人　　丙○○
　　　訴訟代理人　　吳賢明律師
　　　　　　　　　　王進勝律師
　　　　　　　　　　黃淑芬律師
　　　複　代理人　　許乃丹律師
　　　訴訟代理人　　陳正男律師
　　　　　　　　　　侯勝昌律師
　　　　　　　　　　許瑜容律師
當事人間請求給付工程款事件，上訴人對於中華民國九十年八月十日台灣高雄地方法
院八十九年度重訴字第九三七號第一審判決提起上訴，本院於九十三年二月二十五日
辯論終結，判決如下：
　　　主　　　文
上訴駁回。
第二審訴訟費用由上訴人負擔。
　　　事實及理由
一、上訴人主張，兩造分別於民國八十七年間及同年九月二十四日，就被上訴人所承
    攬之訴外人國泰建設公司在桃園縣中壢市○○段第三五六、三五八地號土地上興
    建「內壢香榭大地」一八四戶透天集合住宅新建工程中之機電工程及機電消防追
    加工程簽訂契約（下簡稱系爭工程），施工範圍包括電氣、照明、電信、錶箱、
    開關箱、給水衛生管路、污度水泵、抽水泵、發電機、消防設備、監視對講防盜
    系爭、空調設備、臨時水電等材料及設備和泡沫地下室消防設備等工程及相關之
    追加、變更工程，總工程款計九一四四萬四七四六元（含機電工程合約七六六０
    萬元、機電消防追加合約一三０五萬五七五０元及工程變更追加部分一八０萬八
    九九六元），詎被上訴人除給付上訴人八三四四萬二四九０元之工程款外，竟自
    八十八年十二月初上訴人完成送水、送電後，即藉詞工程有瑕疵而任意扣款達七
    二九萬八０五一元，加上被上訴人自認未付之工程尾款二四０萬一０五０元，共
    計被上訴人尚積欠上訴人工程款八００萬二二五六元，爰依承攬之法律關係，請
    求被上訴人給付八００萬二二五六元，及自起訴狀繕本送達之翌日起至清償日止
    之法定遲延利息。經原審為上訴人敗訴之判決，上訴人提起上訴後主張，系爭工
    程上訴人之施工亦有瑕疵，惟已難判明應負之瑕疵比例為多少，爰比照被上訴人
    關係企業喬昶營造公司發包予訴外人合陞水電工程公司承攬之新象工程之瑕疵修
    繕比例七比三作為計算之依據，基此上訴人減縮聲明請求為：
　(一)原判決關於駁回上訴人後開第二項之請求部分廢棄。
  (二)被上訴人應給付上訴人五七０萬五一九二元及自起訴狀繕本送達翌日起算之法定
    遲延利息。
  (三)訴訟費用由被上訴人負擔。
二、被上訴人則以，
　(一)本件總工程款（含稅）為九一四四萬四七四六元，此為兩造於原審即未爭執之事
    實。又因被上訴人前已給付上訴人部分工程款項八一九八萬七八二０元（包含上
    訴人承認因工程瑕疵，而於請領工程款中同意被上訴人直接扣除之款項四三四萬
    一五七一元，及由被上訴人代付協力廠商貨款計0000000元），加計營業
    稅款四０九萬九三九六元，故上訴人實已請領總估驗款為八六０八萬七二一六元
    ，此部分除驗收總工程款計一二０萬元，上訴人尚未開立發票予被上訴人外，餘
    八四八八萬七二一六元，均有上訴人提供之發票可供核對，故上訴人主張已向被
    上訴人請領之款項為八三四四萬二四九０元，並非完全正確。另自八十九年一月
    十日起至九十年一月二十五日止，因上訴人無法派工維修而需由被上訴人自行僱
    工修繕部分，已由被上訴人代支付僱工費用四二九萬一九二七元，故本件工程款
    迄今僅餘一０六萬五六０三元未付。
　(二)被上訴人雖有一０六萬五六０三元工程尾款未付，惟上訴人系爭工程尚有全區對
    講機防盜系統功能失效、電視管線未按圖施作，訊號衰減無法收視、全區一百八
    十四戶揚水泵浦馬達電視超載，須更換葉輪、全區水電、消防驗收缺失未改善完
    成、全區未售戶之緊急照明燈、滅火器、浴室配件、門口電燈熱感知開關未安裝
    、器具短缺等缺失尚未改善。而全區各戶緊急照明燈、滅火器、浴室配件、門口
    電燈熱感應開關等未安裝等，固係配合交屋及移交給國泰建設公司時安裝，惟上
    訴人人員未再進場亦未點交設備予被上訴人。又上訴人因尚有部分工程貨款，未
    給付予協力廠商，致使設備器材有故障時，協力廠商均不願前來檢修，日後亦無
    法履行保固合約，致業主國泰建設公司無法通過驗收，故上訴人尚不能向被上訴
    人請款。
  (三)又因目前工程缺失均改由業主國泰建設公司自行接管並雇工修繕中，工程亦未驗
    收通過，國泰建設公司因此另以函文（證二）向被上訴人主張扣款金額業已高達
    二六四九萬二０五七元，惟此均源於上訴人工程瑕疵所致生被上訴人之損害，故
    上訴人縱確實尚有工程尾款一０六萬五六０三元未領，被上訴人仍得於國泰建設
    公司請求之上開扣款金額範圍內，對上訴人請求之尾款價金依法主張抵銷，故上
    訴人迄今實已無任何尾款可得主張等語資為抗辯。於本審答辯聲明：(一)上訴駁回
    。(二)第二審訴訟費用由上訴人負擔。
三、上訴人主張兩造分別於八十七年間及同年九月二十四日，就被上訴人承攬訴外人
    國泰建設公司興建「內壢香榭大地」一八四戶透天集合住宅新建工程中之機電工
    程及機電消防追加工程簽訂契約，約定總工程款為九一四四萬四七四六元，（含
    機電工程合約七六六０萬元，機電消防追加合約一三０五萬五七五０元及工程變
    更追加部分一八０萬八九九六元）等情，業據其提出系爭工程合約書、工程變更
    追加部分估價單在卷可稽，自堪信為真實。
四、上訴人主張，被上訴人已付工程款八三四四萬二四九０元，故尚有八００萬二二
    五六元未付一情，則為被上訴人所否認，並以前揭情詞為辯，茲分論如後。
五、已付款究竟為多少﹖
　　被上訴人抗辯已付上訴人之工程款為八六０八萬七二一六元云云，上訴人則主張
    已付款為已付款八三四四萬二四九０元：
　(一)自八十七年九月二十五日迄至八十八年十月十日止，上訴人實領工程款為六千八
    百二十八萬零九百四十一元，被上訴人另代上訴人支付代工款項為一百六十一萬
    零二百二十元，並已將代工廠商所開立之同額發票交付與上訴人，故上訴人開具
    六千九百八十九萬一千一百六十一元之足額發票交付被上訴人收執。（詳證二，
    第1.項項次１－４３部分之說明）
    自八十八年十月二十五日起至八十八年十二月二十五日止，東弘公司就原估驗款
    一千二百五十八萬三千二百元部分，僅承認已請領其中九百八十五萬一千八百四
    十九元之工程款（詳證二，第1.項項次４４－４７部分之說明）。惟就東弘公司
    已代行給付之代工款項二百七十三萬一千三百五十一元，先輝公司則拒絕受領該
    部分代工廠商開具之同額發票。
    自八十九年一月十日起至八十九年三月十日止，上訴人再請領工程款二百四十一
    萬二千八百五十五元，並已開具同額發票交付被上訴人（詳證二，第1.項項次４
    ８－５３部分之說明）。
    由上訴人於八十八年十月二十五日因先行代先輝公司支付Ａ區排水管疏通之代工
    款項八萬六千六百二十五元，故八十九年二月十日先輝公司另開具同額收據予東
    弘公司收執（詳證二，第1.項項次（５４）部分；及證三，第一一二項之說明）
    。
    自八十九年三月二十五日起至八十九年六月十日止，東弘公司再給付先輝公司工
    程款一百二十萬元，惟先輝公司此部分並未開立發票予東弘公司，業經上訴人於
    本院協調時承認。
    故兩造就工程款已給付部分已無爭執者合計：八千三百四十四萬二千四百九十元
    。（6989,1161+985,1849+241,2855+8,6625+120,0000=8344,2490）
六、系爭工程是否完工及經訴外人國泰建設公司驗收通過﹖
  (一)上訴人主張，系爭工程之使用執照已申請出來，且已完成完送水、送電，依系爭
    工程合約書第五條第二項之約定，業已完工。被上訴人則主張，依系爭工程合約
    書第二十九條之約定，系爭工程經上訴人全部完成後，尚應經被上訴人驗收合格
    ，始能認為竣工。
　(二)經查，上訴人固主張系爭工程完工日期應依系爭工程合約書第五條第二項完之，
　　而伊既於被上訴人建築使用執照於八十八年十一月二十二日（Ｂ區）、八十八年
　　十一月三十日（Ａ區）申請出來後，於十日內（八十八年十二月初）即配合完成
　　送水、送電，是其業已依約完工等語。惟按「乙方（即上訴人）需於建築工程竣
　　工前本工程同時施工完成。並於領到使用執照後，十日內送水、送電完成。」，
　　系爭機電工程合約書第五條第二項固定有明文，然揆諸該條文所定，乃就系爭工
　　程之工程期限而為約定。此參諸系爭機電工程合約書第二十九條載明「乙方（即
　　上訴人）於工程全部完成時，應即通知甲方（即被上訴人）辦理驗收。（一）甲
　　方接獲乙方通知時，應於十五日內初驗。（二）驗收時如有局部不合格時，乙方
　　應即在期限內檢修完成後，再行申請甲方複驗，未正式驗收合格不能視為竣工。
　　　」等語，就系爭工程之驗收及竣工詳加約定，益證系爭工程經上訴人全部完成
　　後，尚應經被上訴人驗收合格始能認為竣工甚明。是上訴人上揭主張，顯然與系
　　爭工程合約就系爭工程應於何時點始為竣工之約定不符，洵無足採。
  (三)上訴人主張，系爭工程業經訴外人國泰建設公司驗收通過，上訴人主張，系爭工
    程業經訴外人國泰建設公司驗收通過，上訴人並於八十九年四月一日書立工程保
    固切結書交付被上訴人收執，並提出被上訴人第二十九次之工程估驗單、切結書
    為證。被上訴人則否認系爭工程業經訴外人國泰建設公司驗收通過。
　(四)經查，又訴外人國泰建設公司委託被上訴人承造之上揭「內壢香榭大地」集合住
　　宅新建工程，於八十九年二月二十四日經訴外人國泰建設公司總竣工驗收並未通
　　過，其中工地目前尚在進行之水電工程缺失改善項目計有：１、排水管阻塞不通
　　處甚多。２、全區對講機防盜系統功能不良，無法和管理中心連線，對講機並有
　　噪音干擾。３、電視管線未按圖施作，訊號衰減無法收視。４、揚水泵浦馬達電
　　流過載，須更換葉輪。５、污水系統功能不良，鼓風機故障。６、全區未售戶之
　　緊急照明燈、滅火器、浴室配件、門口電燈熱感知器開關未按裝器具短缺等。以
　　上缺失除責成被告修繕處理外，修繕困難項目，另委由工程司（三井工程股份有
　　限公司）協助處理，由工程司繼續監督施工，於全部缺失改善完成後報請國泰建
　　設公司驗收結案之情，已經國泰建設公司以（九○）國泰建設字第○一○號、（
　　九○）國泰建設函字第○二九號函附卷可憑。另本院向國泰建設公司函查1.系爭
    工程是否已經通過該公司驗收2.上開工程之水電工程部分（包括列在機電項下及
    其他工程項下，應屬於水電工程者）之修繕費用占全部修繕費用之比例為何﹖經
    該公司函覆稱「一、東弘公司承攬本公司興建內壢香榭大地新建工程（含機電工
    程及機電消防追加工程），因施工品質瑕疵，迄今仍無法完成驗收手續，經由東
    弘公司同意委由三井工程公司接手修繕，工地迄今仍由三井工程公司派駐工程員
    持續修補中二、：：：本工地可歸責於東弘營造公司施工品質瑕疵中，有關水電
    工程部分修繕費用計九四五萬００二四元（含稅），（統計至九十二年九月底止
    ），約占總修繕金額（三一八七萬九０七０元）之百分二九點六三：：：：」等
    語（見本院卷(三)第二四六頁），又上訴人未通過驗收之事實，亦經證人即三井工
    程公司之監工李宗海及曾擔任被上訴人公司經理之張永福證述明確（見本院卷(三)
    第五至第十三頁），可見系爭工程確未經訴外人即業主國泰建設公司驗收通過。
　　上訴人固又主張系爭工程業經訴外人國泰建設公司驗收通過，上訴人並於八十九
　　年四月一日書立工程保固切結書交予被上訴人收執等語，並提出被上訴人第二十
　　九次之工程估驗單、切結書為證。然查，被上訴人就系爭工程第二十九次工程估
　　驗單上雖記載「業主（國建）驗收通過總工程款」乙詞，然此部分工程佔總工程
　　百分之二，估驗完成部分則佔總工程百分之一．六，累計完成數量為總工程百分
　　之九十五之情，亦經於上揭估驗單上記載甚明，是揆諸常理，訴外人國泰建設公
　　司實不可能於上訴人尚未完全完成系爭工程時，即就系爭工程全部驗收通過。此
　　外，復參以上訴人提出之系爭工程第二十八次工程估驗單，雖亦係就該期次之工
　　程進度為估驗，惟其估驗單上亦記載「工地驗收通過總工程款」等語，顯見上揭
　　第二十九次估驗單上所載「業主（國建）驗收通過總工程款」乙詞，應係指該期
　　次之工程經驗收通過，非謂全部工程均經業主驗收通過，堪以認定。又上訴人確
　　於八十九年四月一日書立工程保固切結書交予被上訴人一情，固為被上訴人所不
　　否認，並有切結書存卷足參。惟依系爭機電工程合約書第三十七條第三項約定：
　　「全部工程完成並經正式驗收接管，乙方（即上訴人）並繳存保固保證書，甲方
　　（即被上訴人）除保留本合約工程總價百分之二作為保固保證金其與工程進度款
　　結清，俟一年保固期滿時，保固保證金退回百分之一，第二年保固期時退回百分
　　之一。」，是依該條項約定，全部工程完成並經正式驗收接管後，上訴人固應繳
　　存保固保證書，然非謂上訴人繳存保固保證書時，即可反面推論系爭工程必已竣
　　工，是亦難依據上訴人業已交付保固保證書予被上訴人收執乙情，即為系爭工程
　　業經正式驗收接管之認定。
七、上訴人復主張，國泰建設公司之函文中，修繕部分之金額因分為國泰建設公司部
    分及東弘公司部分，故修繕金額應扣除國泰公司部份，其應負之修繕費用僅達總
    修繕金額百分之二云云。然查，該附表雖確實將修繕費用分為國泰公司與東弘公
    司，惟國泰公司部份總修繕金額為二千三百一十五萬八千零九十元，東弘公司部
    分總修繕金額為三千一百八十七萬九千零七十元，上訴人應負責之水電修繕部分
    於東弘公司部分即達九百四十五萬零二十四元，佔東弘公司總修繕金額百分之二
    十九點六，並未加計國泰公司之部分，此部分亦有明細表附於該函文中可資參酌
    。故上訴人此部分之答辯，自有誤會，尚難採取。
八、系爭工程是否有瑕疵﹖上訴人主張被告以工程瑕疵為藉口，於上訴人檢具發票請
　　領工程款時，擅自扣款乙節，亦為被上訴人所否認，並提出扣款分類表、應扣款
　　明細、扣款項目明細為證。經查，被上訴人承攬訴外人國泰建設公司上揭「內壢
　　香榭大地」集合住宅新建工程，因施工品質瑕疵，自三井工程股份有限公司接手
　　負責修繕後，迄今仍未修繕完成，且可歸責於被上訴人施工品質瑕疵之修繕費用
　　已超過該工程被告保固保留款，而被上訴人施工品質有瑕疵者，於水電部分包含
　　警報線路不穩定、電信箱底板未接接地線、冷氣排水及花台排水阻塞、陽台、露
　　台排水阻塞共二百零四處、全區陰井排水不順（含地下室排水、水箱排水、主排
　　水管等）、排水坡度、高度、陰井深度規劃施工不當，塞管未通管採上方打石重
　　新埋設排水管造成排水不良與陰井積水等、污水系統之原水收集池，攔污柵及池
　　底和排水管末端高程之施工界面無整合、電視訊號不良，管線配管未按圖施工、
　　Ａ區污水處理廠鼓風機及調整池污水泵故障檢修等情，亦有國泰建設公司（九○
　　）國泰建設函字第○二五號函在卷可稽，核與被上訴人前開提出之扣款分類表、
　　應扣款明細、扣款項目明細所載維修項目相符，是上訴人上揭主張亦難採取。綜
    上所述，系爭工程既因可歸責於上訴人之事由致未能驗收合格，而為業已竣工之
    認定，而上訴人主張，被上訴人以工程瑕疵為藉口，於上訴人檢具發票請領工程
    款時擅自扣款之情亦無可採。則上訴人依承攬關係請求被上訴人給付本件工程款
    及自起訴狀繕本送達翌日起之法定遲延利息，即無理由，原審連同其假執行之聲
    請予以駁回，並無不當，上訴意旨求予廢棄改判，為無理由，應予駁回。
據上論結，本件上訴為無理由，依民事訴訟法第四百四十九條第一項、第七十八條，
判決如主文。
中　　　華　　　民　　　國　　九十三　　年　　　三　　　月　　 十　　　 日
　　　　　　　　　　　　　　　　　　　　　　　　民事第五庭
~B1審判長法官　蔡明宛
~B2法　　　官　林健彥
~B3法　　　官　黃科瑜
正本係照原本作成。
如對本判決上訴，須於判決送達後二十日內向本院提出上訴狀，其未表明上訴理由者
，應於上訴後二十日內向本院提出上訴理由書（均須按他造當事人之人數附繕本）。
上訴時應提出委任律師或具有律師資格之人之委任狀，並依附註條文規定辦理。
中　　　華　　　民　　　國　　九十三　　年　　　三　　　月　　 十五　　 日
~B法院書記官　施耀程
附註：
民事訴訟法第四百六十六條之一：
對於第二審判決上訴，上訴人應委任律師為訴訟代理人，但上訴人或其法定代理人具
有律師資格者，不在此限。
上訴人之配偶、三親等內之血親、二親等內之姻親，或上訴人為法人、中央或地方機
關時，其所屬專任人員具有律師資格並經法院認為適當者，亦得為第三審訴訟代理人。
第一項但書及第二項情形，應於提起上訴或委任時釋明之。
                                                                   Ａ
